ACORDAO-COMPLETO-2394433

ACÓRDÃO 921/2020 ATA 12/2020 - PLENÁRIO

VISTOS, relatados e discutidos estes autos que, no presente momento, tratam de monitoramento da determinação proferida pelo item 1.8 do Acórdão 737/2018-TCU-Plenário, ao apreciar a denúncia autuada sob o TC Processo 035.334/2015-0 diante da notícia sobre as irregularidades na execução dos Convênios 506/2010 e 263/2012 celebrados entre a Secretaria Nacional de Segurança Pública - Senasp junto ao então Ministério da Justiça e Cidadania e o Município de São Lourenço da Mata - PE;
ACORDAM os Ministros do Tribunal de Contas da União, reunidos em Sessão do Plenário, ante as razões expostas pelo Relator, em:
9.1. considerar apenas parcialmente cumpridas as determinações prolatadas pelo item 1.8 do Acórdão 737/2018-TCU-Plenário e pelo item 1.7 do Acórdão 1513/2019-TCU-Plenário;
9.2. determinar, nos termos do art. 250 II, do RITCU, que a Caixa Econômica Federal informe se a prestação de contas final do Contrato de Repasse 1009634/2013 (Siconv 792159/2013) teria sido efetivamente apresentada pelos gestores do Município de São Lourenço da Mata - PE, devendo encaminhar ao TCU, também, a subjacente análise técnica efetuada sobre toda a documentação porventura apresentada e o respectivo parecer emitido, com o subsequente pronunciamento conclusivo, ainda, sobre o efetivo estabelecimento do necessário nexo causal entre os recursos federais aportados e todos os supostos dispêndios incorridos no ajuste e sobre todos os demais elementos de convicção;
9.3. determinar que a unidade técnica adote as seguintes medidas:
9.3.1. envie a cópia do presente Acórdão, com o Relatório e a Proposta de Deliberação, ao Ministério do Turismo, para ciência, e à Caixa Econômica Federal, para ciência e efetivo cumprimento ao item 9.2 deste Acórdão em sintonia com as determinações prolatadas pelo item 1.8 do Acórdão 737/2018-TCU-Plenário e pelo item 1.7 do Acórdão 1513/2019-TCU-Plenário; 
9.3.2. promova o monitoramento sobre a determinação proferida pelo item 9.2 deste Acórdão em sintonia com as determinações prolatadas pelo item 1.8 do Acórdão 737/2018-TCU-Plenário e pelo item 1.7 do Acórdão 1513/2019-TCU-Plenário; e
9.3.3. arquive o presente feito, promovendo o subsequente apensamento do presente TC Processo 016.940/2018-0 ao novo processo de monitoramento autuado em cumprimento ao item 9.3.2 deste Acórdão.

Monitoramento de determinação proferida em processo de denúncia sobre possíveis irregularidades na execução de diversos convênios.

3. Responsáveis: não há.

Ana Arraes.

13.1. Ministros presentes: José Mucio Monteiro (Presidente), Walton Alencar Rodrigues, Benjamin Zymler, Augusto Nardes, Aroldo Cedraz, Raimundo Carreiro, Ana Arraes, Bruno Dantas e Vital do Rêgo.
13.2. Ministra que alegou impedimento na Sessão: Ana Arraes.
13.3. Ministros-Substitutos presentes: Augusto Sherman Cavalcanti, Marcos Bemquerer Costa, André Luís de Carvalho (Relator) e Weder de Oliveira.

ANDRÉ DE CARVALHO

Trata-se, no presente momento, de monitoramento da determinação proferida pelo item 1.8 do Acórdão 737/2018-TCU-Plenário, ao apreciar a denúncia autuada sob o TC Processo 035.334/2015-0 diante da notícia sobre as irregularidades na execução dos Convênios 506/2010 e 263/2012 celebrados entre a Secretaria Nacional de Segurança Pública - Senasp junto ao então Ministério da Justiça e Cidadania e o Município de São Lourenço da Mata - PE.
2.	Após a análise final do feito, o auditor federal da Secex-Desenvolvimento lançou o seu parecer conclusivo à Peça 63 (fls. 1/4) , com a anuência dos dirigentes da unidade técnica (Peças 64 e 65) , nos seguintes termos:
" (...) 1.1 Importante salientar que o Acórdão trata de várias situações, e não só dos Convênios retromencionados, porquanto abrange irregularidades na aplicação dos recursos repassados para execução dos programas sociais Programa de Erradicação do Trabalho Infantil - PETI, Educação de Jovens e Adultos - EJA, Pré-escola e Projovem, do Ministério do Desenvolvimento Social, tratado no TC Processo 000.055/2016-6; irregularidades no Convênio 671899/2012 e no Termo de Compromisso 0363430-67 firmados com o Ministério da Cultura, conforme TC Processo 021.430/2016-0; irregularidades no Convênio 792159/2013 firmado com o Ministério do Turismo, objeto do monitoramento em análise, tratado no TC Processo 021.436/2016-9; irregularidades no Convênio 760530/2011 e no Contrato de Repasse 0388546-69 firmados com o Ministério dos Esportes, em análise conforme o TC Processo 021.625/2016-6; e irregularidades no Convênio 782218/2012 e no Contrato de Repasse 1003495-74 firmados com o Ministério das Cidades, em consonância com o tratado no TC Processo 023.659/2016-5, tendo como convenente o município de São Lourenço da Mata/PE. 
HISTÓRICO 
2. No que se refere propriamente ao monitoramento em análise, para uma maior contextualização, é de se dizer que o item 1.8 do Acórdão 737/2018-TCU-Plenário, de 4/4/2018, da relatoria do Exmo. Sr. Ministro-Substituto André de Carvalho, reza que - peça 45, p. 2: 
'1.8.  (...)  nos termos do art. 157 do RITCU, que, no prazo de até 180 (cento e oitenta) dias contados da ciência deste Acórdão, o então Ministério da Justiça e Segurança Pública, o Ministério do Desenvolvimento Social, o Ministério da Cultura, o Ministério do Turismo, o Ministério do Esporte e o Ministério das Cidades analisem a respectiva prestação de contas inerente aos recursos federais transferidos ao Município de São Lourenço da Mata-PE, ao passo que, no caso de ajustes ainda vigentes ou no caso de ajustes com prestações de contas ainda a serem entregues, o referido prazo deve ser fixado em 120 (cento e vinte) dias contados da data fixada em cada ajuste para o recebimento das respectivas prestações de contas, devendo os aludidos órgãos concedentes, ao final do prazo ora concedido, informar o TCU sobre o resultado dessas análises, com a devida apresentação das correspondentes manifestações conclusivas sobre cada ajuste, sem prejuízo de informar que o descumprimento de decisão do TCU pode resultar na pronta aplicação da multa prevista no art. 58, § 1º, da Lei n.º 8.443, de 1992.'
EXAME TÉCNICO 
3. Em vista da determinação prolatada, foi expedido o seguinte ofício:
	Número
	Data
	Destinatário
	Cargo
	Localização

	734
	16/4/2018
	Alberto Alves
	Secretário-Executivo do Ministério do Turismo
	Peça 46

3.1. O MTur foi comunicado da deliberação mediante o Ofício 734/2018-TCU/SECEX-PE, de 16/4/2018 peça 46, e, em resposta, foi encaminhado à então Secex-PE o Ofício 921/2018/AECI, de 13/11/2018 - peça 48. Em atenção ao referido Ofício, de conformidade com a análise realizada - peça 49, foi proferida proposta de encaminhamento no sentido de: 'considerar atendida a determinação ao Ministério do Turismo, contida no item 1.8 do Acórdão 737/2018-TCU-Plenário, proferida no TC Processo 035.334/2015-0, de relatoria do Ministro-Substituto André Luís de Carvalho.' 
3.1.1. Na análise levada a cabo, foi considerado que, em vista dos ' (...)  esclarecimentos prestados e as medidas já adotadas pelo MTur  (...) ", em especial o início dos trâmites para a instauração da Tomada de Contas Especial, como suficientes para entender como cumprida da determinação contida no item 1.8 do Acórdão. A proposta recebeu a anuência da Unidade Técnica, dando origem ao Acórdão 1513/2019-TCU-Plenário, datado de 3/7/2019, da relatoria do Exmo. Sr. Ministro-Substituto André Luís de Carvalho - peça 52. 
3.1.1.1 Sendo de observar, no entanto, que, o plenário desta Egrégia Corte de Contas, ao apreciar os feitos, considerou ' (...)  apenas parcialmente atendida, pelo Ministério do Turismo, a determinação proferida pelo item 1.8 do Acórdão 737/2018-TCU-Plenário  (...) ', e, em consequência, deliberou no sentido de que - peça 52, p. 2: 
'1.7.1 envie a cópia do presente Acórdão, acompanhado do parecer da unidade técnica, ao autor da denúncia tratada originalmente no TC-Processo 021.436/2016-9, para ciência, e ao Ministério do Turismo, para ciência e efetivo cumprimento integral do item 1.8 do Acórdão 737/2018-TCU-Plenário, devendo informar o TCU sobre o resultado da aludida tomada de contas especial, com o posterior encaminhamento do feito a este Tribunal, no prazo máximo de 150 (cento e cinquenta) dias contados da ciência da presente deliberação; e 
1.7.2. prossiga com o presente monitoramento sobre o Acórdão 737/2018-TCU-Plenário.'
3.2. Em decorrência, foram expedidos os seguintes ofícios:
	Número
	Data
	Destinatário
	Cargo
	Localização
	Ciência

	325
	17/7/2019
	Ministério do Turismo
	Secretário-Executivo do Ministério do Turismo
	Peça 53
	Peça 55

	339
	24/7/2019
	Denunciante
	           -
	Peça 54
	Peça 56

3.3. No caso especifico, o Ministério do Turismo firmou com o município de São Lourenço da Mata/PE o Convênio Siconv 792159/2013, tendo por objeto o apoio a projeto de infraestrutura turística - revitalização e implementação da praça Dr. Araújo Sobrinho, na sede daquela municipalidade, no montante de R$ 487.500,00, tendo como prazo limite para a prestação de conas 28/8/2017. Sendo de observar que, do acordado - R$ 529.891,30, foram empenhados R$ 487.500,00 (2013NE800971) , e repassados R$ 243.750,00, mediante a Ordem Bancária - peças 57, 58, 59 e 60.
3.3.1 O Convênio em questão faz parte do Termo de Compromisso inserido no Processo 2642.1009634-99/2013 - peça 57, que, em sua Cláusula Décima Primeira - Da prestação de Contas, vaticina que - peça 61, p. 10: 
' (...)  11.2 - Quando o COMPROMISSÁRIO não apresente a prestação de contas nem devolva os recursos nos termos do item anterior, ai término do prazo estabelecido, a COMPROMITENTE registrará a inadimplência no SICONV por omissão do dever de prestar contas e comunicará o fato ao órgão de contabilidade analítica, para fins de instauração de Tomada de Contas Especial sob aquele argumento sob aquele argumento e adoção de outras medidas para reparação do dano ao erário, sob pena de responsabilidade solidária, 
11.3 - Cabe ao prefeito e ao governado sucessores prestar contas dos recursos provenientes dos Termos de Compromisso firmado pelo seu antecessor. 
 (...) . 
3.3.2 Tal fato, como nas demais avenças, em consonância com os instrumentos legais pertinentes, os responsáveis se tonam coautores, ou seja, são responsáveis solidários, como se verifica do art. 8º da Lei 8.443/1992 - Lei Orgânica do TCU, que em seu art. 8º, que determina, verbis: 
'Art. 8° Diante da omissão no dever de prestar contas, da não comprovação da aplicação dos recursos repassados pela União, na forma prevista no inciso VII do art. 5° desta Lei, da ocorrência de desfalque ou desvio de dinheiros, bens ou valores públicos, ou, ainda, da prática de qualquer ato ilegal, ilegítimo ou antieconômico de que resulte dano ao Erário, a autoridade administrativa competente, sob pena de responsabilidade solidária, deverá imediatamente adotar providências com vistas à instauração da tomada de contas especial para apuração dos fatos, identificação dos responsáveis e quantificação do dano.'
3.4. É de se informar, por importante, que o responsável, devidamente notificado - 325/2019- TCU/Secex Desenvolvimento, de 17/7/2019 - peça 53, com prazo de atendimento até 31/12/2019, para o cumprimento do item 1.7 do Acórdão 1513/2019-TCU-Plenário, de 3/7/2019, da lavra do Exmo. Sr. Ministro André Luís de Carvalho, tomou ciência em 31/7/2019 - peça 55. 
3.5. Em atenção ao solicitado no Ofício 325/2019-TCU/SecexDesenvolvimento, de 17/7/2019 - peça 53, a Assessoria Especial de Controle Interno do Ministério do Turismo - AECI/MTur, mediante o Ofício 30/2020/AECI - peça 62, traz aos autos as seguintes ponderações a respeito do cumprimento do item 1.8 do Acórdão 1513/2019-TCU-Plenário - peça 45, relativamente ao Contrato de Repasse 1009634-99 (Siconv 792159) . 
3.5.1. O Ofício retromencionado, dirigido à Sra. Secretária da SecexDesenvolvimento, encaminhou o Ofício 20/2020/GSNETur/SNETur, da lavra do Gabinete do Secretário Nacional de Estruturação do Turismo do Ministério do Turismo, destinado à Assessoria Especial de Controle Interno - AECI/MTur, com a análise e ponderações pertinentes ao item 1.8 do Acórdão em tela, realizada pela Coordenação de Supervisão de Obras de Infraestrutura Turística, conforme Ofício 1/2020/CSIT/CGAS/Dietur - peça 62, p. 4. 
3.5.1.1. A Coordenação de Supervisão de Obras de Infraestrutura Turística informa, conforme Ofício 1/2020, que a Caixa Econômica Federal - Caixa, em virtude de irregularidades detectadas, que se configuravam como prejuízo ao Erário, e após as notificações de praxe, iniciou o processo de instauração de Tomada de Contas Especial - peça 62, p. 8. 
3.5.1.2. Considerando o prazo legal para a apresentação de alegações de defesa, consistente com as irregularidades observadas na execução do Contrato de Repasse Siconv 792159, o responsável apresentou alegações no sentido de sanar as irregularidades constatadas pela Caixa. Posteriormente, foi comunicado ao proponente as irregularidades remanescentes, consubstanciadas na ausência de ART de fiscalização e de boletins não assinados pelo fiscal - peça 62, p. 4. 
3.5.1.3. Levando em consideração o não atendimento das irregularidades remanescentes, apresentação da ART de fiscalização, a Caixa reiniciou o processo de instauração de Tomada de Contas Especial, no sentido de atender as exigências contidas no Acórdão 1513/2019-TCU-Plenário.
3.5.1.3.1. Em consonância com o documento constante da peça 62, p. 16, da lavra do Sr. Gerente Executivo, é presente a informação de que o Município regularizou a pendência referente à Anotação de Reponsabilidade Técnica - ART junto ao CREA, implicando na possiblidade de prestação de contas final, dispensando a instauração de Tomada de Contas Especial proposta. 
3.5.1.3.2. Considerando a suspensão da instauração da Tomada de Contas Especial, como se depreende dos e-mails constantes da peça 62, p. 15, em decorrência da regularização da pendência relativa a ART, a Caixa informou ao Ministério do Turismo que ' (...)  o contrato será encerrado com redução de metas em razão do ateste de funcionalidade no objeto parcialmente executado, conforme demonstra o RAE (peça 62, p. 25) , e o Parecer (peça 62, p. 25) anexos  (...) '. O referido parecer, datado de 11/11/2019, atesta que os serviços foram executados de conformidade com o aprovado no contrato firmado entre as partes e que apresenta funcionalidade. 
CONCLUSÃO 
4. Em vista do relatado, à luz da documentação acostadas aos autos, é de se considerar que as determinações contidas nos itens 1.8 do Acórdão 737/2018-TCU-Plenário, e 1.7 do Acórdão 1513/2019-TCU-Plenário, ambos da relatoria do Exmo. Sr. Ministro André Luís de Carvalho, proferido quando da apreciação do TC Processo 035.334/2015-0 (Denúncia) e Processo 016.940/2018-0 (Monitoramento) , foram cumpridas, considerando que o Ministério do Turismo - Mtur e a Caixa Econômica Federal realizaram as ações suficientes e necessárias para o cumprimento da determinação emanada desta Corte de Contas, encaminhando a documentação comprobatória.
PROPOSTA DE ENCAMINHAMENTO
5. Diante do exposto, propõe-se: 
5.1 considerar atendidas as determinações ao Ministério do Turismo, contidas nos itens 1.8 do Acórdão 737/2018-TCU-Plenário, e 1.7 do Acórdão 1513/2019-TCU-Plenário, ambos da relatoria do Exmo. Sr. Ministro André Luís de Carvalho, proferidos quando da apreciação dos TC Processo 035.334/2015-0 e Processo 016.940/2018-0, referentes a denúncia e monitoramento, respectivamente; 
5.2 comunicar ao Ministério do Turismo e à Caixa Econômica Federal da decisão que vier a ser tomada no presente processo, conforme dispositivo contido no art. 169, §1º, do Regimento Interno-TCU; e
5.3 apensar definitivamente este monitoramento ao processo originário, TC Processo 035.334/2015-0, nos termos do art. 5º, inciso II, da Portaria-Segecex 27/2009."
É o Relatório.

não há.

Não atuou.

MONITORAMENTO. PARCIAL CUMPRIMENTO DAS DETERMINAÇÕES PROFERIDAS PELO ITEM 1.8 DO ACÓRDÃO 737/2018-PLENÁRIO E PELO ITEM 1.7 DO ACÓRDÃO 1.513/2019-PLENÁRIO. CIÊNCIA. DETERMINAÇÕES. ARQUIVAMENTO. APENSAMENTO AO NOVO MONITORAMENTO.

MONITORAMENTO (MON)

Secretaria de Controle Externo do Desenvolvimento Econômico (Secex-Desenvolvimento).

Trata-se, no presente momento, de monitoramento da determinação proferida pelo item 1.8 do Acórdão 737/2018-TCU-Plenário, ao apreciar a denúncia autuada sob o TC Processo 035.334/2015-0 diante da notícia sobre as irregularidades na execução dos Convênios 506/2010 e 263/2012 celebrados entre a Secretaria Nacional de Segurança Pública - Senasp junto ao então Ministério da Justiça e Cidadania e o Município de São Lourenço da Mata - PE.
2.	O presente monitoramento abrangeria a determinação prolatada pelo TCU diante da denúncia autuada sob o TC Processo 021.436/2016-9 em face dos indícios de irregularidade na execução do Contrato de Repasse 1009634/2013 (Siconv 792159/2013) firmado entre a Caixa Econômica Federal (Caixa) , como mandatária da União representada pelo Ministério do Turismo, e o Município de São Lourenço da Mata - PE com vistas a promover a revitalização e a implementação da praça Dr. Araújo Sobrinho na sede do referido município, tendo sido promovido o apensamento do referido TC Processo 021.436/2016-9 ao aludido TC Processo 035.334/2015-0.
3.	Ao ser regularmente comunicado do anunciado Acórdão 737/2018, o MTur apresentou a sua resposta, em 13/11/2018 (Peça 48, fl. 1) , por meio da documentação acostada à Peça 48 (fls. 2/14) .
4.	Por esse prisma, ao promover a análise sobre a referida documentação, a unidade técnica assinalou que a determinação enviada ao MTur pelo aludido item 1.8 do Acórdão 737/2018-TCU-Plenário teria sido parcialmente atendida, já que as informações prestadas indicariam a adoção de providências para a instauração da devida tomada de contas especial.
5.	O pleno atendimento, no entanto, a esse item 1.8 do Acórdão 737/2018-TCU-Plenário só ocorreria após o efetivo deslinde final da aludida TCE, quando o presente processo poderá ser apensado definitivamente ao suscitado TC Processo 035.334/2015-0, em obediência aos arts. 36 e 37 da Resolução TCU nº  259, de 2014. 
6.	Por conseguinte, por intermédio do item 1.7.1 Acórdão 1513/2019-TCU-Plenário (Peça 52) , foi determinado que o MTur demonstrasse o efetivo cumprimento integral do item 1.8 do Acórdão 737/2018-TCU-Plenário, informando o TCU sobre o resultado da aludida TCE.
7.	Ao apresentar, então, os esclarecimentos da Coordenação de Supervisão de Obras de Infraestrutura Turística (Peça 62, fl. 4) , o MTur informou que, em virtude das irregularidades detectadas, a Caixa teria instaurado a aludida TCE, sem prejuízo de anotar a existência de irregularidades remanescentes em face, por exemplo, da ausência de ART e de boletins não assinados pelo fiscal (Peça 62, fl. 4) .
8.	A Gerência Executiva da Caixa informou, entretanto, que o aludido município teria regularizado a pendência sobre a ART junto ao CREA para a execução do objeto pactuado, sinalizando para a possibilidade de aprovação da prestação de contas final do ajuste, sem a necessidade de dar a eventual continuidade à aludida TCE.
9.	Desse modo, foi promovida a suspensão da aludida TCE (Peça 62, fl. 15) , tendo a Caixa informado ao MTur que: "o contrato será encerrado com redução de metas, em razão do ateste de funcionalidade no objeto parcialmente executado, conforme demonstram o RAE (Peça 62, fl. 25) e o Parecer (Peça 62, fl. 25) ."
10.	A unidade técnica destacou, assim, que o referido parecer, de 11/11/2019, atestaria que os itens de serviço teriam sido executados em conformidade com o aprovado no correspondente ajuste, além de o objeto executado apresentar a funcionalidade esperada.
11.	De todo modo, após a análise final do feito, a unidade técnica sugeriu o atendimento das determinações enviadas ao Ministério do Turismo pelo item 1.8 do Acórdão 737/2018-TCU-Plenário e pelo item 1.7 do Acórdão 1513/2019-TCU-Plenário no bojo, respectivamente, do TC Processo 035.334/2015-0 e do TC Processo 016.940/2018-0.
12.	O TCU pode incorporar, parcialmente, o parecer da unidade técnica a estas razões de decidir, sem prejuízo de enviar a nova determinação para o oportuno esclarecimento de toda a situação.
13.	Bem se vê que, ao discorrer sobre a aludida TCE, o MTur encaminhou as informações sobre as providências adotadas, mas, ao informar que a TCE estaria suspensa, a Caixa não demonstrou se a correspondente prestação de contas teria sido apresentada pelo responsável, com a devida análise subsequente, até porque o objeto pactuado teria sido apenas parcialmente executado, tendo o respectivo ajuste sido encerrado com a anunciada redução de metas e o suposto ateste sobre a funcionalidade do empreendimento.
14.	O TCU deve considerar, portanto, apenas parcialmente cumpridas as determinações prolatadas pelo item 1.8 do Acórdão 737/2018-TCU-Plenário e pelo item 1.7 do Acórdão 1513/2019-TCU-Plenário, sem prejuízo de determinar que a Caixa informe se a prestação de contas final do Contrato de Repasse 1009634/2013 (Siconv 792159/2013) teria sido efetivamente apresentada pelos gestores do aludido município, devendo encaminhar ao TCU, também, a subjacente análise técnica efetuada sobre toda a documentação porventura apresentada e o respectivo parecer emitido, com o subsequente pronunciamento conclusivo, ainda, sobre o efetivo estabelecimento do necessário nexo causal entre os recursos federais aportados e todos os supostos dispêndios incorridos no ajuste e sobre todos os demais elementos de convicção.
Ante o exposto, pugno pela prolação do Acórdão ora submetido a este Colegiado. 
TCU, Sala das Sessões, em 15 de abril de 2020.
		Ministro-Substituto ANDRÉ LUÍS DE CARVALHO 
Relator